【裁判字號】    98,消債更,435
【裁判日期】    980724
【裁判案由】    更生事件
【裁判全文】
臺灣板橋地方法院民事裁定
聲 請 人  甲○○
代 理 人  陳香如律師
上列當事人因消費者債務清理事件聲請更生，本院裁定如下：
    主  文
聲請人甲○○自中華民國九十八年七月二十四日下午四時起開始
更生程序。
本件得由司法事務官進行本件更生程序。
    理  由
一、本件聲請意旨略以：聲請人因有不能清償債務之情事，負債
    新台幣（下同）1,377,729元，前曾於民國95年8月依中華民
    國銀行公會會員辦理無擔保債務協商機制，與最大債權金融
    機構國泰世華商業銀行股份有限公司達成協商，雙方約定自
    95年8月起分80期，利率12.88%，由聲請人每月 10日以30,3
    19元依各債權銀行債權金額比例清償各項債務，直至全部清
    償為止，聲請人清償至 97年8月為止，因聲請人每月的收入
    扣除每月協商應繳金額，已使聲請人無力清償，此應為不可
    歸責於債務人而致履行顯有重大困難之事，爰聲請裁定准予
    更生等語。
二、按債務人對於金融機構因消費借貸、自用住宅借款、信用卡
    或現金卡契約而負債務，在聲請更生或清算前，應提出債權
    人清冊，以書面向最大債權金融機構請求協商債務清償方案
    並表明共同協商之意旨，消費者債務清理條例第151 條第1
    項定有明文。而債務人與金融機構協商成立者，不得聲請更
    生或清算，但因不可歸責於己之事由，致履行顯有重大困難
    者，不在此限；消費者債務清理條例施行前，債務人依金融
    主管機關協調成立之中華民國銀行公會會員辦理消費金融案
    件無擔保債務協商機制與金融機構成立之協商，準用前項之
    規定，消費者債務清理條例第151 條第5 項、第6 項亦分別
    有明文可參。
三、次按前開法律規定之「但因不可歸責於己之事由，致履行顯
    有重大困難者，不在此限」，其立法意旨係基於債務清償方
    案成立後，應由債務人誠實遵守信用履行協商還款條件，惟
    於例外情形下發生情事變更，在清償期間收入或收益不如預
    期，致該方案履行困難甚或履行不能，因不可歸責於己之事
    由，始能聲請更生或清算。此規範意旨在避免債務人任意毀
    諾已成立之協商，濫用更生或清算之裁判上債務清理程序。
    蓋以債務清償方案係經當事人行使程序選擇權所為之債務清
    理契約，債務人應受該成立之協議所拘束。債務人既已與金
    融機構協商成立，如認該協商方案履行有其他不適當情形，
    自仍應再循協商途徑謀求解決。又所謂不可歸責於己之事由
    ，係指出於非己身所能控制之自然力或其他人為事由，具有
    猝然性而不能預知，非人力所能參與或所能阻止，而陷於不
    能履行承諾償還自己之債務者而言。
四、本院查：
  (一)聲請人於消費者債務清理條例施行前，曾依照中華民國銀行
    公會會員辦理消費金融案件無擔保債務協商機制，與最大債
    權金融機構國泰世華商業銀行股份有限公司達成協商，雙方
    約定自95年8月起分80期，利率0 %，由聲請人每月10日以30
    , 319 元依各債權銀行債權金額比例清償各項債務，直至全
    部清償為止，聲請人清償至97年8 月為止，共計繳付22期協
    商款而毀諾，業據聲請人提出協議書及無擔保債務還款計劃
    影本各一份為證，且觀諸其提出之財團法人金融聯合徵信中
    心債權人清冊中「是否曾參與銀行公會債務協商」欄註記「
    Y 」一節亦明。準此，本件聲請人依上開協商機制與最大債
    權金融機構協商成立後，再向本院聲請更生，尚須符合「不
    可歸責於己之事由致履行顯有重大困難」之法定要件，方為
    適法。
  (二)就聲請人本人之必要生活支出部份，聲請人並未提出全部憑
    證以資證明，無從審酌是否均屬必要之費用，此部份因消費
    者債務清理條例之立法目的，係為使不幸陷入經濟困境之人
    得以清理債務、重建生活，並在清理過程中能保有符合人性
    尊嚴之最低基本生活，而非維持債務人過去慣常之寬逸生活
    ，是於評估債務人是否有不能清償或履行原協商方案是否顯
    有重大困難時，並非由聲請人任意主張其基本生活費用之數
    額，否則將造成揮霍無度以致清償能力降低，反而易使更生
    程序無從進行，因此本院認應以內政部所公告之97年度臺灣
    省低收入戶最低生活費用每人每月為 9,829元計算始為合理
    。
  (三)聲請人主張其誨諾之原因乃其原任職於亞諾興實業業有限公
    司，擔任包裝員之工作，日薪約1,100元，然於96年3月間亞
    諾興公司惡性倒閉，又該公司未幫聲請人投保，以致於聲請
    人無法請求失業救助金。其後聲請人於96年10月29日任職於
    便當店，時薪80元，平均每個月約24,000元，業據聲請人所
    附97年1月至98年3月出勤表薪資單可證為真。是以聲請人以
    每月月薪，扣除其每月生活費後，所剩已無足以無法償還協
    商費用，從而本院認為聲請人無法履行協商條件致發生毀
    諾等情事，應屬不可歸責於以致履行顯有重大困難之事由。
五、綜上所述，本件聲請人為一般消費者，並未從事營業活動。
    其有無法清償如附表所示債務之虞情事，又所負無擔保或無
    優先權之債務，並未逾 1,200萬元，且未經法院裁定開始清
    算程序或宣告破產，復查無消費者債務清理條例第6條第3項
    、第 8條或第46條各款所定駁回更生聲請之事由存在，則聲
    請人聲請更生，應屬有據，自應准許。關於聲請人所預繳納
    之郵務送達費 3,740元，則待本件更生聲請事件確定後，如
    仍尚有剩餘，再予檢還聲請人，併此敘明。
六、至於聲請人於更生程序開始後，應另提出足以為債權人會議
    可決或經法院認為公允之更生方案以供採擇，俾免更生程序
    進行至依消費者債務清理條例第61條規定應行清算之程度，
    附此敘明。
七、依消費者債務清理條例第11條第1項、第45條第1項、第16條
    第1項，裁定如主文。
中    華    民    國    98    年    7    月    24    日
                  民事第二庭    法  官    張谷輔
上為正本係照原本作成
本件不得抗告
本裁定已於98年7月24日下午4時公告。
中    華    民    國    98    年    7    月    24    日
                                書記官    郭群裕


司法院資訊處製作；財團法人民間司法改革基金會備份。
